臺灣臺北地方法院民事判決
110年度訴字第6694號
原      告  弘電工程顧問股份有限公司

法定代理人  鄭嘉斌  
訴訟代理人  邱奕澄律師
            吳庭毅律師
被      告  劉培森即劉培森建築師事務所


訴訟代理人  安怡中  
            關弘侑  
上列當事人間請求給付服務報酬事件，本院於111年4月14日言詞
辯論終結，判決如下：
    主  文
原告之訴駁回。
訴訟費用由原告負擔。
    事實及理由
一、按訴狀送達後，原告不得將原訴變更或追加他訴，但擴張或
    減縮應受判決事項之聲明者，不在此限，民事訴訟法第255
    條第1項第3款定有明文。查原告聲請支付命令時原聲明為：
    被告應給付原告新臺幣（下同）286萬8,000元及自支付命令
    送達翌日起至清償日止，按年息5％計算之利息（司促卷第8
    頁）；嗣於民國111年1月17日具狀更正聲明為：被告應給付
    原告114萬7,200元，及自支付命令送達翌日起至清償日止，
    按年息5％計算之利息（本院卷第150頁），係減縮應受判決
    事項之聲明，核與前開規定相合，應予准許。
二、原告主張：兩造於102年11月8日就臺中清翠園新建工程簽立
    工程技術服務契約（下稱系爭契約），約定被告委託原告擔
    任工程顧問，進行工程規劃設計、繪製施工圖說及辦理簽證
    等工作，被告應給付總服務費480萬元作為報酬。嗣兩造再
    於105年6月29日就系爭契約簽立工程設計受託變更同意書（
    下稱系爭變更同意書），約定變更設計並追加68萬2,500元
    之金額，原告現已完成系爭契約、系爭變更同意書約定之工
    作並經被告驗收。兩造嗣後合意系爭契約以86折即412萬8,0
    00元（計算式：480萬×86％＝412萬8,000）結算價金，並以90
    萬元結算系爭變更同意書價金，系爭契約、系爭變更同意書
    總價為502萬8,000元（計算式：412萬8,000＋90萬＝502萬8,0
    00）。因系爭契約、系爭變更同意書之委託人另有訴外人Ph
    ilippe Rahm（下稱Philippe）、Catherine Mosbach（下稱
    Catherine）與被告同為委託人，Philippe、Catherine、及
    被告就系爭契約、系爭變更同意書應各負擔30％、30％、40％
    之給付責任。被告前雖簽發支票支付216萬元予原告，然係
    依系爭契約第5條第1項約定給付第一期及第二期款，其中86
    萬4,000元（計算式：216萬×40％＝86萬4,000）部分係就被告
    自己責任為給付，其餘金額則係代Philippe、Catherine清
    償，是被告尚有114萬7,200元（計算式：502萬8,000×40％－8
    6萬4,000＝114萬7,200）報酬尚未給付。爰依民法第490條、
    系爭契約第3條、系爭變更同意書之約定，提起本件訴訟等
    語，並聲明：被告應給付原告114萬7,200元，及自支付命令
    送達翌日起至清償日止，按年息5％計算之利息。
三、被告則以：系爭契約、系爭變更同意書之委託人包含被告、
    Philippe、Catherine，被告前以支票支付第一期及第二期
    款之216萬元予原告，然被告並非代理Philippe、Catherine
    清償其等依約應為給付責任，原告不得就其應向Philippe、
    Catherine請求給付部分轉嫁被告負擔。因系爭契約成立後
    經合意以86折即412萬8,000元結算價金，被告應僅就40％即1
    65萬1,200元（計算式：412萬8,000×40％＝165萬1,200）負給
    付責任；另系爭變更同意書記載追加金額68萬2,500元，被
    告佔40％應支付金額為27萬3,000元。是被告就系爭契約、系
    爭變更同意書合計共須給付責任為192萬4,200元（計算式：
    165萬1,200＋27萬3,000＝192萬4,200），被告已支付原告216
    萬元，顯已溢付，原告自不應再向被告請求付款。原告雖以
    被告訴訟代理人安怡中於電子郵件往來所附債權讓與證明書
    主張兩造嗣後合意以90萬元結算系爭變更同意書價金，然依
    系爭契約第13條第6項明定契約之變更須經雙方合意作成書
    面紀錄，並簽名或蓋章始生效力，雙方既以系爭變更同意書
    約定追加金額為68萬2,500元，且雙方並未另依系爭契約第1
    3條第6款之要式方式辦理，原告主張以90萬元結算系爭變更
    同意書價金為無理由等語，資為抗辯，並聲明：原告之訴駁
    回。　　
四、得心證之理由：
　　查委託人甲方（即被告、Philippe、Catherine）與受託人
    乙方（即原告）於102年11月8日就臺中清翠園新建工程簽立
    系爭契約，約定由原告擔任工程顧問，進行工程規劃設計、
    繪製施工圖說及辦理簽證等工作，雙方議定總服務費為480
    萬元，雙方嗣後合意系爭契約以86折即412萬8,000元（計算
    式：480萬×86％＝412萬8,000）結算價金；嗣系爭契約雙方當
    事人於105年6月29日簽立系爭變更同意書，約定變更設計並
    追加金額68萬2,500元；被告已簽發到期日為103年3月30日
    支票給付216萬元予原告等情，有系爭契約（司促卷第14-26
    頁）、系爭變更同意書（司促卷第28-29頁）為憑，復為兩
    造無爭執（本院卷第256頁），應堪認屬實。至原告主張被
    告尚有114萬7,200元報酬未給付，則為被告所否認，並以前
    詞置辯，本件應審酌：㈠被告就系爭契約、系爭變更同意書
    應負擔結算價金數額為何？㈡被告已給付原告216萬元，其中
    60％是否係代Philippe、Catherine而為給付？㈢原告主張被
    告尚應給付114萬7,200元服務費，有無理由？茲論述如下：
　㈠按稱承攬者，謂當事人約定，一方為他方完成一定之工作，
    他方俟工作完成，給付報酬之契約；稱委任者，謂當事人約
    定，一方委託他方處理事務，他方允為處理之契約，民法第
    490條、第528條分別定有明文。又按當事人所訂立之契約，
    係由承攬之構成分子與委任之構成分子混合而成，且各具有
    一定之分量時，其既同時兼有「事務處理」與「工作完成」
    之特質，即不能再將之視為純粹之委任或承攬契約，而應歸
    入非典型契約中之混合契約（司法院院字第2287號解釋參照
    ），而成為一種法律所未規定之無名勞務契約（最高法院10
    3年度臺上字第560號判決意旨參照）。查系爭契約第3條約
    定：一、契約價金結算方式：總包價法。二、系爭契約第3
    條第2項約定：計價方式：茲經甲乙雙方議定之總服務費為4
    80萬元（司促卷第17頁）；系爭契約第5條第1項約定：本契
    約付款方式如下：（一）第一期款：初步設計階段完成，經
    甲方核可後，撥付設計服務費用20％予乙方。（二）第二期
    款：細部設計階段完成，經甲方核可後，並配合建照申請取
    得時，撥付設計服務費用25％予乙方。（三）第三期款：於
    發包階段完成發包作業及開工許可後，撥付設計服務費用25
    ％予乙方。（四）第四期款：本工程之機水電消防工程進度
    達50％時，撥付設計服務費用20％予乙方。（五）第五期款：
    工程完工驗收，會同甲方辦理工程估驗及竣工驗收合格後，
    撥付設計服務費用10％予乙方（司促卷第18頁）。足見系爭
    契約係約定服務總價為480萬元，並約定委託人依設計及工
    程進度分期撥付服務費用予受託人，系爭契約同時兼有委託
    原告為事務處理及工作完成特質，揆諸前揭說明，系爭契約
    性質應屬委任及承攬之混合契約。
　㈡被告就系爭契約應負擔給付責任為165萬1,200元：
　　查系爭契約、系爭變更同意書之立契約委託人（甲方）包含
    Philippe、Catherine、被告，且列為系爭契約附件之台中
    清翠園顧問費用一覽表載明Philippe、Catherine、被告應
    負擔價金比例分別為30％、30％、40％之情，有系爭契約及附
    件台中清翠園顧問費用一覽表（司促卷第14、26頁）為憑，
    復為兩造一致供認在卷（本院卷第256頁），堪認被告依系
    爭契約、系爭變更同意書約定應負擔給付責任為40％。又兩
    造就系爭契約服務總價嗣後合意以86折即412萬8,000元結算
    價金均無爭執已如前述，是被告就系爭契約應負擔給付責任
    應為165萬1,200元（計算式：412萬8,000×40％＝165萬1,200
    ）。
　㈢被告就系爭變更同意書應負擔給付責任為27萬3,000元：
　　查系爭變更同意書追加金額欄位記載：68萬2,500元，變更
    內容欄位之附註第2點並載明：依原合約設計費支付配比，
    本所（即被告）佔40％，故本所應支付金額為27萬3,000元等
    情，有系爭變更同意書（司促卷第28頁）為憑，而原告就系
    爭變更同意書之上開記載亦無意見（本院卷第147頁），應
    堪認被告主張其就系爭變更同意書應負擔給付責任為27萬3,
    000元，洵屬有據。至原告雖主張兩造嗣後以90萬元結算系
    爭變更同意書價金，並提出被告於110年6月4日寄送電子郵
    件後附債權讓與證明書（本院卷第163-165頁）為證，惟綜
    觀原告所提電子郵件及債權讓與證明書內容均無記載關於兩
    造以90萬元結算系爭變更同意書價金，已難遽認原告主張屬
    實。又系爭契約第13條第6項明定：契約之變更，非經甲方
    及乙方雙方合意，作成書面紀錄，並簽名或蓋章者，無效等
    語（司促卷第22頁），而觀諸上開債權讓與證明書（本院卷
    第165頁）均未經兩造簽名或用印，復經證人即原告公司行
    政人員李貞慧到庭具結證稱：原告沒有在原證5債權讓與證
    明書上蓋章回覆給被告公司等語（本院卷第225頁），自難
    認兩造已依系爭契約第13條第6項約定之要式行為就追加金
    額為變更而生效，是原告主張兩造嗣以90萬元結算系爭變更
    同意書價金，殊難採憑。
　㈣原告依系爭契約、系爭變更同意書得向被告請求服務費數額
    共192萬4,200元：
　　查被告就系爭契約應負擔給付責任為165萬1,200元、就系爭
    變更同意書應負擔給付責任為27萬3,000元，既經本院認定
    如前，是被告應給付原告服務費合計為192萬4,200元（計算
    式：165萬1,200＋27萬3,000＝192萬4,200）。兩造就被告前
    已支付216萬元予原告均無爭執，堪認原告依系爭契約、系
    爭變更同意書而得向被告請求之服務費192萬4,200元，業因
    被告清償而消滅，則原告請求被告再給付114萬7,200元，難
    認有理。
　㈤被告給付原告216萬元均非代Philippe、Catherine為清償：
　　至原告雖主張被告前所支付之216萬元，其中除86萬4,000元
    部分係就被告自己責任為給付，其餘金額（129萬6,000元）
　　則係代Philippe、Catherine清償，是被告尚有114萬7,200
    元未給付云云。惟按有權代理須本人有授與代理權之行為，
    授與代理權，依民法第167條規定，應向代理人或向代理人
    對之為代理行為之第三人，以意思表示為之（最高法院95年
    度臺上字第2282 號判決意旨參照）。查證人李貞慧到庭具
    結證稱：原告公司紀錄是有收過被告給付之支票216萬元，
    我不清楚該款項支付的實際內容為何等語（本院卷第225頁
    ），而原告復未提出其他證據證明被告前所支付216萬元其
    中129萬6,000元確係代理Philippe、Catherine為清償之情
    事，揆諸上開說明，應認被告前支付原告之216萬元均係就
    自己責任為給付，原告請求計算基礎認被告僅得扣除86萬4,
    000元云云，殊無可採。
五、綜上所述，被告依系爭契約、系爭變更同意書共應給付原告
    之服務費為192萬4,200元，而被告前已給付原告216萬元，
    是原告依系爭契約、系爭變更同意書得向被告請求之服務費
    債權業因被告清償而消滅。原告請求被告給付114萬7,200元
    ，及自支付命令送達翌日起至清償日止，按年息5％計算之利
    息，為無理由，應予駁回。
六、本件事證已臻明確，兩造其餘攻擊防禦方法及證據，經本院
    斟酌後，核與判決結果不生影響，爰不另論述，併此敘明。
七、訴訟費用負擔之依據：民事訴訟法第78條。　　
中　　華　　民　　國　　111 　年　　4 　　月　　28　　日
                  民事第四庭    法　官　姚水文
以上正本係照原本作成。
如對本判決上訴，須於判決送達後20日內向本院提出上訴狀。如
委任律師提起上訴者，應一併繳納上訴審裁判費。　　　　　
中　　華　　民　　國　　111 　年　　4 　　月　　28　　日
　　　　　　　　　　　　　　　　書記官  吳華瑋